臺灣高雄地方法院民事判決 　　　　　　　 93年度建字第13號
原　　　告　樺棋營造股份有限公司
法定代理人　乙○○
訴訟代理人　楊昌禧律師
被　　　告　中國石油股份有限公司
法定代理人　甲○○
訴訟代理人　林樹根律師
　　　　　　邱麗妃律師
　　　　　　莊雯琇律師
上列當事人間請求給付工程款事件，本院民國94年11月8 日言詞
辯論終結，判決如下：
  主      文
被告應給付原告新臺幣貳佰壹拾柒萬零陸佰捌拾貳元。
原告其餘之訴駁回。
訴訟費用由被告負擔十分之九，餘由原告負擔。
本判決第一項於原告以新臺幣柒拾參萬元為被告供擔保後，得假
執行。但被告如以新臺幣貳佰壹拾柒萬零陸佰捌拾貳元為原告預
供擔保，得免為假執行。
原告其餘假執行之聲請駁回。
  事實及理由
一、按訴狀送達後，原告不得將原訴變更或追加，但擴張或減縮
    應受判決事項之聲明者，不在此限，民事訴訟法第255 條第
    1 項第3 款定有明文。查本件原告起訴時，原聲明請求被告
    給付原告新臺幣（下同）21,000,000元，及其中17,131,595
    元自民國92年4 月2 日起；其中3,868,405 元自92年10月15
    日起，均至清償日止，按週年利率5 ％計算之利息，嗣於訴
    訟審理中，減縮為被告應給付原告2,408,488 元，揆諸前揭
    規定，其訴之減縮，應予准許。
二、原告主張：兩造於91年9 月10日簽訂契約，約定由原告承攬
    被告所屬液化天然氣工程處永安廠北堤新建工程（下稱「系
    爭工程」），並約定特定材料應於決標後4 個月內進場完成
    ，嗣原告雖於92年1 月27日進場完成，惟被告以原告逾期42
    日，每日應罰款500,000 元為由，於原告92年5 月12日撥發
    工程款時，扣款17,131,595元；於92年10月24日撥發工程款
    時，扣款3,868,405 元，合計扣款21,000,000元。然被告於
    原告91年8 月16日得標後，未依投標須知發出決標通知書，
    故系爭工程自應以簽約日即91年9 月10日為據起算工期。又
    特定材料送審期間自91年10月8 日起及同年月31日止，共23
    天，均為合理審核期間，故該23天亦不應計入工期。再者，
    特定材料待船期間共46天，不可歸責於原告，亦不應計入工
    期。是原告並未逾期進場，被告前開扣款自無理由。況縱認
    原告確有逾期，惟逾期罰款以每日罰款500,000 元計算顯然
    過高，亦應予酌減。嗣系爭工程如期完工後，被告雖已依約
    於94年9 月28日將系爭工程全部工款程款含前開扣款給付原
    告，惟被告既逾期給付前開21,000,000元工程款，原告自得
    依系爭工程契約，就17,131,595元部分，請求被告給付自原
    告領取之日即92年5 月13日起；就3,868,405 元部分，請求
    被告給付自原告領取之日92年10月27日起，均至94年9 月27
    日止之法定遲延利息，合計2,408,488 元等語。並聲明：(一)
    被告應給付原告2,408,488 元。(二)原告願供擔保，請准宣告
    假執行。
三、被告則以：系爭工程之開標及實際決標日均為91年8 月16日
    ，故應以系爭工程決標日之翌日起算工期。原告主張以系爭
    工程契約簽訂日為據起算工期，並無理由。又依系爭工程契
    約，原告就特定材料需自行預留合理之審查及檢驗期間，伊
    僅同意特定材料送審期間可扣除合理審核期間，而系爭工程
    監造單位即財團法人中華顧問工程司實際審查時間為12天，
    故縱要扣除合理審核期間，亦應以12天計算，原告主張送審
    期間23天全部均不應計入工期，並無理由。再伊並未同意特
    定材料待船期間46天可以扣除工期，原告主張待船期間46天
    不應計入工期，並無理由。此外，逾期每日罰款500,000 元
    為兩造之約定，原告主張過高並無理由。是本件伊合計扣款
    21,000,000元並無違誤，原告請求伊給付法定遲延利息自無
    理由。況縱認伊扣款無理由，惟遲延利息應自起訴狀繕本送
    達翌日起算，且系爭工程於94年7 月10日竣工後，原告即可
    請領全部工程款，故原告僅得請求給付起訴狀繕本送達翌日
    起至94年7 月10日止之法定遲延利息等語為辯。並聲明：(一)
    駁回原告之訴。(二)如受不利判決，願供擔保請准免為假執行
    。
四、兩造不爭執之事實：
  (一)被告於系爭工程招標時，訂有投標須知。嗣於91年8 月16日
    原告經由公開投標標得系爭工程後，兩造於91年9 月10簽訂
    系爭工程契約。
  (二)被告並未發出決標通知書。
  (三)兩造約定原告應於決標後4 個月內，辦理系爭工程特定材料
    進場完成，每逾1 日，被告得課予罰款500,000 元。
  (四)系爭工程特定材料送審期間為23天，待船期間為46天。兩造
    並未於系爭工程契約，約定將特定材料送審期間及待船期間
    ，排除在工期以外。
  (五)原告曾於91年10月14日行文被告，要求將特定材料送審期間
    ，扣除合理審核期間，並要求將特定材料待船期間不計入工
    期，被告則於91年12月9 日以液工站字第0910001865號函復
    原告，同意送審期間可扣除合理審核期間，但未同意將待船
    期間扣除。
  (六)原告於92年1 月27日辦理系爭工程特定材料進場完成。
  (七)系爭工程特定材料進場完成，經被告驗收合格，原告得請領
    特定材料費90％；又系爭工程進度達20％後，每月被告應按
    實際進度估驗計價，並撥付估驗款一次。
  (八)被告於92年5 月12日撥發工程款時，扣款17,131,595元；於
    92年10月24日撥發工程款時，扣款3,868,405 元，合計扣款
    21,000,000元。
  (九)被告已於94年9 月28日將系爭工程全部工款程款給付原告。
五、得心證之理由：本件於94年11月8 日經兩造同意協議整理並
    簡化爭點為：(一)本件應以何時做為起算原告辦理特定材料進
    場之時點？(二)特定材料送審期間23天及待船期間46天，應否
    計入工期？(三)逾期罰款以每日500,000 元計算是否過高？(四)
    原告得請求被告給付法定遲延利息之數額為何？
六、經查：
  (一)本件應以何時做為起算原告辦理特定材料進場之時點？
  1.本件被告於系爭工程招標時，針對系爭工程訂有投標須知。
    嗣於91年8 月16日，系爭工程開標並由原告得標，兩造並於
    91年9 月10日簽訂系爭工程契約（含特定條款）等節，為兩
    造所不爭執，並有系爭工程契約、特定條款、開標紀錄及投
    標須知影本各1 份在卷可稽。依系爭工程契約第3 條第1 項
    所載，招標文件及其變更或補充，均屬系爭工程契約之一部
    分，而前開投標須知屬招標文件，並列在系爭工程契約之附
    件內，故投標須知所列之規定，屬系爭工程契約之一部分並
    拘束兩造，應堪認定。
  2.又依特定條款第32條所載，原告固應於系爭工程決標後4 個
    月內，辦理特定材料之進場完成，每逾1 日，被告並得課予
    罰款500,000 元，惟所謂決標，依前開投標須知第17條第5
    項之規定，應於系爭工程決標後，以被告發出之決標通知書
    為憑，故依系爭工程契約，被告於決標後有發出決標通知書
    之義務，原告則應於被告接獲決標通知書翌日起4 個月內，
    辦理特定材料之進場完成，自無疑義。然本件被告並未依系
    爭契約發出決標通知書乙節，為被告自認在卷，故本件應以
    何時做為起算原告辦理系爭工程特定材料進場之時點，實際
    上已無從依照兩造之約定，以原告接獲決標通知書為據，而
    陷於不明確。惟前開時點，涉及原告應於何時辦理特定材料
    之進場完成及被告有無權利課予罰款，而原告於何時應辦理
    特定材料進場完成，又關係到原告應於何時開始向上游廠商
    訂貨備料，與其資金調度及業務營運均有重大影響，加以本
    件係被告違反其自己所訂投標須知，即被告違反系爭工程契
    約課予自己之義務，則前開時點不明確產生之不利益，自應
    歸由被告自行承擔。
  3.故依前開說明，本件原告於91年8 月16日標得系爭工程後，
    被告雖即於當日決標，有系爭工程開標紀錄及決標公告影本
    各1 份在卷可稽，惟被告既未依約於系爭工程決標後，發出
    決標通知書，致原告辦理系爭工程特定材料進場之時點無從
    自其接獲決標通知書翌日起算，且兩造於91年9 月10日始簽
    訂系爭工程契約乙節，為兩造所不爭執，則兩造權利義務之
    具體內容，顯於91年9 月10日方告確定，故原告至遲於91年
    9 月10日兩造簽訂系爭工程契約翌日起，即有辦理系爭工程
    特定材料進場之義務。是以，原告主張以兩造簽約日之翌日
    起算其辦理系爭工程特定材料進場之時點，即有所據。至被
    告雖抗辯應以系爭工程之實際決標日即91年8 月16日翌日起
    算，惟該時點甚且較其依系爭工程契約應發出決標通知書之
    日期為早，故被告前開抗辯顯將上揭時點不明確產生之不利
    益歸由原告負擔，其抗辯不合理自明，是依前開說明，其抗
    辯自無足採。
  (二)特定材料送審期間23天及待船期間46天應否計入工期？
  1.本件系爭工程特定材料送審期間為23天，待船期間為46天，
    且兩造並未於系爭工程契約，特別約定將特定材料送審期間
    及特定材料待船期間，排除在工期以外等各節，為兩造所不
    爭，原告雖主張前開時間均不應計入工期，惟兩造於系爭工
    程契約第8 條履約期限第2 項前段約定：「除天災或事變等
    不可抗力外，廠商不得以任何理由要求延長履約期限，但非
    可歸責於廠商事由，經本公司認可者，不在此限」，有系爭
    工程契約在卷可稽，而特定材料送審期間及待船期間，非屬
    天災或事變，兩造亦無爭執，則依系爭工程契約之規定，前
    開特定材料送審期間及待船期間，除經被告認可外，自均應
    計入工期。
  2.查原告曾於91年10月14日行文被告，要求將特定材料送審期
    間23天扣除合理審核期間，並要求將待船期間46天全部不計
    入工期，惟被告於91年12月9 日以液工站字第0910001865號
    函復原告，僅同意送審期間可扣除合理審核期間，並未同意
    將待船期間扣除等節，為兩造所不爭，並有前開2 函文在卷
    可稽，故依系爭工程契約，特定材料送審期間23天，除合理
    審核期間可不計入工期外，其餘天數與特定材料待船期間46
    天，均應計入工期。原告主張特定材料待船期間46天，因不
    可歸責於原告，不應計入工期等云云，並無理由。至原告主
    張特定材料送審期間共23天均為合理審核期間，為被告所否
    認，而兩造雖未曾就何謂「合理審核期間」達成合意，惟原
    告於91年10月14日行文被告之內容，係要求被告將特定材料
    送審期間23天扣除合理審核期間，其主觀上並未認特定材料
    送審期間23天均屬合理審核期間，與被告前揭回函及其於本
    院審理時所述相符，足認被告所認可不計入工期之合理審核
    期間，不等於全部審核期間，且依兩造所不爭執之系爭工程
    契約施工說明書貳、一般條款第1.7.2 、1.7.3 條之規定，
    原告需自行預留特定材料合理之審查與檢驗期間，故原告欲
    將全部審核期間排除在工期以外，與系爭工程契約有違，是
    原告主張特定材料送審期間共23天均為合理審核期間，雖屬
    無據，然系爭工程特定材料，由監造單位財團法人中華顧問
    工程司實際審查時間為12天，有財團法人中華顧問工程司93
    年12月28日（93）KS永安第249 號函在卷可稽，故本院認系
    爭工程特定材料合理審核期間應以12天計算，始符合兩造之
    真意。
  3.綜上所述，特定材料送審期間23天及待船期間46天，除送審
    期間其中12天應扣除外，其餘57天均應計入工期。而系爭工
    程應自兩造簽約日之翌日即91年9 月11日起算原告辦理系爭
    工程特定材料進場之時點，已如前述，故本件原告原應於92
    年1 月10日辦理系爭工程特定材料進場完成，惟扣除92年1
    月11日至92年1 月22日，共12天工期後，故原告至遲應於92
    年1 月23日辦理特定材料進場完成，乃原告遲至92年1 月27
    日始進場完成，則原告逾期4 天，應堪予認定。
  (三)逾期罰款以每日500,000元計算是否過高？
    查兩造於系爭工程契約特定條款第32條約定，原告應於系爭
    工程決標後4 個月內，辦理特定材料之進場完成，每逾1 日
    ，被告得課予罰款500,000 元等乙節，為兩造所不爭，並有
    特定條款影本1 份在卷可稽，原告雖主張逾期罰款以每日
    500,000 元計算過高，惟此既與兩造前揭約定不符，且按約
    定之違約金額過高者，法院得減至相當之數額，固為民法第
    252 條所明定，然此規定乃係賦與法院得依兩造所提出之事
    證資料，斟酌社會經濟狀況並平衡兩造利益而為妥適裁量、
    判斷之權限，非謂法院須依職權蒐集、調查有關當事人約定
    之違約金額是否有過高之事實，而因此排除債務人就違約金
    過高之利己事實，依辯論主義所應負之主張及舉證責任。況
    違約金之約定，為當事人契約自由、私法自治原則之體現，
    雙方於訂約時，既已盱衡自己履約之意願、經濟能力、對方
    違約時自己所受損害之程度等主、客觀因素，本諸自由意識
    及平等地位自主決定，除非債務人主張並舉證約定之違約金
    額過高而顯失公平，法院得基於法律之規定，審酌該約定金
    額是否確有過高情事及應予如何核減至相當數額，以實現社
    會正義外，當事人均應同受該違約金約定之拘束，法院亦應
    予以尊重，始符契約約定之本旨。倘債務人於違約時，仍得
    任意指摘原約定之違約金額過高而要求核減，無異將債務人
    不履行契約之不利益歸由債權人分攤，不僅對債權人難謂為
    公平，抑且有礙交易安全及私法秩序之維護，業經最高法院
    以92年度臺上字2747號判決闡述詳盡，而系爭工程契約工程
    價金高達1,160,000,000 元，有前揭開標紀錄可按，故逾期
    罰款以每日500,000 元計算，尚不足系爭工程總價萬分之五
    ，且系爭工程契約第18條第2 項規定：逾期違約金之總額以
    結算總價之20％為上限；第6 項規定：契約訂有分段進度及
    最後履約期限，且均訂有逾期違約金者，逾分段進度但未逾
    最後履約期限，其有逾分段進度已收取之違約金者，於未逾
    最後履約期限後發還，已給予原告追趕落後之施工進度之機
    會，均未見有顯失公平之處，則原告主張逾期罰款以每日50
    0,000 元計算過高，即非有據。
  (四)原告請求被告給付法定遲延利息之數額為何？
  1.查本件原告辦理系爭工程特定材料進場完成逾期4 天，逾期
    罰款以每日500,000 元計算，已如前述，故被告於此範圍內
    ，共課以原告罰款2,000,000 元，為有理由。其以原告逾期
    42日，共課予罰款21,000,000元，於超過2,000,000 元部分
    即19,000,000元，並無所據，為無理由。
  2.按給付有確定期限者，債務人自期限屆滿時起，負遲延責任
    ；遲延之債務，以支付金錢為標的者，債權人得請求依法定
    利率計算之遲延利息，民法第229 條第1 項、第233 條第1
    項分別定有明文。查系爭工程特定材料進場完成，經被告驗
    收合格，原告得請領特定材料費90％；又系爭工程進度達20
    ％後，每月被告應按實際進度估驗計價，並撥付估驗款一次
    等節，為兩造所不爭，並有系爭工程契約及發包工程進度款
    申請書影本2 紙在卷可稽，故系爭工程採分段估驗、付款之
    方式給付工程款，被告於原告合於前揭請領工程款之條件，
    並向被告請領工程款時，即有於當月支付該部分工程款之義
    務，當無疑義，故本件被告給付有確定期限，被告應自期限
    屆滿時起，負遲延責任，並給付原告法定遲延利息自明。被
    告抗辯稱其自起訴狀繕本送達翌日起始負遲延責任，難認有
    理由。是以，被告於92年5 月12日撥發工程款時，扣款17,1
    31,595元，於超過2,000,000 元之部分，即15,131,595元，
    為無理由；於92年10月24日撥發工程款時，扣款3,868,405
    元，亦無理由。原告就15,131,595元部分，請求被告給付自
    其領款日即92年5 月13日起；就3,868,405 元部分，請求被
    告給付自其領款日即92年10月27日起之法定遲延利息，為有
    理由，應予准許。
  3.再本件被告課予原告罰款19,000,000元既無所據，且該部分
    款項亦遲於94年9 月28日始給付原告，則原告請求被告給付
    至94年9 月27日止之法定遲延利息，自有所據。被告雖抗辯
    稱原告僅得請求至94年7 月10日止之法定遲延利息，惟其既
    早於92年間即應負遲延責任，且又非因不可歸責於己之事由
    ，方於94年9 月28日始給付該部分款項予原告，則其抗辯自
    屬無據。
  4.從而，原告就15,131,595元部分，請求被告給付自其領款日
    即92年5 月13日起；就3,868,405 元部分，請求被告給付自
    其領款日即92年10月27日起，均至94年9 月27日止之法定遲
    延利息，合計2,170,682 元，為有理由，應予准許（計算式
    ：15,131,595×5 ％×2 又138/365+3,868,405 ×5 ％×1
    又336/365= 2,170,682，採4 捨5 入計算）。
七、綜上所述，本件原告辦理系爭工程特定材料進場完成逾期4
    天，被告於此範圍內，共課以原告罰款2,000,000 元，為有
    理由，於超過此部分之罰款19,000,000元，並無所據。故原
    告請求被告給付此部分遲延利息合計2,170,682 元，為有理
    由。從而，原告請求被告給付2,408,488 元，於2,170,682
    元之範圍內，為有理由，應予准許，逾此部分之請求，尚屬
    無據，應予駁回。
八、本件兩造均陳明願供擔保，請准宣告假執行或免為假執行，
    就原告勝訴部分，經核均無不合，爰分別酌定如主文所示之
    擔保金額，併予准許。至原告敗訴部分，假執行之聲請已失
    所附麗，應併予駁回。
據上論結，本件原告之訴為一部有理由，一部無理由，依民事訴
訟法第79條、第390 條第2 項、第392 條第2 項，判決如主文。
中　　華　　民　　國　　94　　年　　11　　月　　22　　日
                  民事第一庭  法　官　劉傑民
正本係照原本作成。
如不服本判決，應於送達後20日內，向本院提出上訴狀並表明上
訴理由，如於本判決送達前提起上訴者，應於判決送達後10日內
補提上訴理由書（須附繕本）。
中　　華　　民　　國　　94　　年　　11　　月　　22　　日
                              書記官　歐文政
